【裁判字號】    98,簡上,835
【裁判日期】    981014
【裁判案由】    詐欺
【裁判全文】
臺灣臺中地方法院刑事判決             98年度簡上字第835號
上  訴  人  臺灣臺中地方法院檢察署檢察官
被      告  甲○○
                      號
上列上訴人因被告犯詐欺案件，不服中華民國98年6 月22日本院
98年度簡字第628 號第一審簡易判決（起訴案號：臺灣臺中地方
法院檢察署97年度偵字第27661 號），提起上訴，本院管轄之第
二審合議庭判決如下：
    主    文
原判決撤銷。
甲○○連續幫助連續意圖為自己不法之所有，以詐術使人將本人
之物交付，處有期徒刑陸月，如易科罰金，以銀元參佰元即新臺
幣玖佰元折算壹日；減為有期徒刑月，如易科罰金，以銀元參
佰元即新臺幣玖佰元折算壹日。緩刑年，緩刑期間付保護管束
，併向指定之公益團體、地方自治團體或社區提供陸拾小時之義
務勞務。
    犯罪事實
一、甲○○前於民國93年3月2日，在潭子郵局開立帳號0000000-
    0000000 號存款帳戶（下稱潭子郵局帳戶）；復於93年3月4
    日，在臺灣中小企業銀行潭子分行開立帳號 00000000000號
    帳戶（下稱中小企銀潭子分行帳戶）；又於93年3月8日，在
    合作金庫商業銀行松竹分行開立帳號0000-000000000號帳戶
    （下稱合作金庫松竹分行帳戶）。甲○○與其前夫邱華金（
    雙方於97年2 月26日離婚，未據起訴）雖明知金融機構之活
    期儲蓄存款帳戶應僅供個人使用，且任何人原得以無需負擔
    費用之方式，向金融機構申辦活期儲蓄存款帳戶，其申辦帳
    戶之數目在不同之金融機構間亦無限制，是於一般情形下，
    並無使用他人已開立帳戶之必要，而如有使用他人帳戶之需
    求者，除原即具有相當之信賴關係，或有其他正當理由外，
    此種使用他人帳戶之情形既顯有異於常情之處，不無經人利
    用作為詐欺取財等財產犯罪之被害人匯款帳戶之可能，詎竟
    基於即若因此而生幫助他人為詐欺取財之犯罪結果，亦不違
    背其本意之不確定概括故意，由甲○○同意並交付上開帳戶
    之金融卡及密碼予邱華金，而由邱華金先於93年3月5日18時
    許，在臺中市○○路與大雅路靠近牛排館附近，將前開潭子
    郵局帳戶、中小企銀潭子分行帳戶之金融卡及密碼，以每本
    新臺幣（下同）2,000元，2 本共4,000元之代價販賣交付予
    真實姓名年籍不詳、年約28歲左右之成年男子；又於93年 3
    月11日18時許，在同一地點，將前開合作金庫松竹分行帳戶
    之金融卡及密碼，以2,000 元之代價販賣交付予同一成年男
    子。嗣該成年男子取得上開帳戶後，即與所屬詐欺集團成員
    共同基於意圖為自己不法所有之概括犯意聯絡，於下述時、
    地，以下列方式詐騙他人財物：
  (一)於93年3月6日12時許，以電話聯繫吳淑玲，詐稱有健保費可
    退費，需至自動櫃員機前操作云云，致吳淑玲陷於錯誤，於
    同日14時16分許，持金融卡至臺北縣新店市○○路○段41 號
    之自動櫃員機，按照詐騙集團指示操作，將 9萬9,656元、9
    萬9,656元，轉入甲○○之潭子郵局帳戶。
  (二)於93年3月7日16時許，以電話聯繫鄭素秋，佯稱鄭素秋之金
    融卡遭冒用，需至自動櫃員機前更改密碼云云，致鄭素秋陷
    於錯誤，依照指示至基隆市○○路、義三路口之自動櫃員機
    前操作，而將9萬9,017元，轉入甲○○之中小企業銀潭子分
    行帳戶。
  (三)於 93年4月19日某時，以電話通知王淑玲，表示有健保退費
    云云，致王淑玲陷於錯誤，於同日20時20分許，至臺北縣樹
    林市○○路 146號前之自動櫃員機，按照詐騙集團指示操作
    ，將9萬9,889元，轉帳至甲○○之合作金庫松竹分行帳戶。
  (四)於93年4 月19日某時，以電話通知張惠盈，詐稱有健保退費
    云云，致張惠盈陷於錯誤，於93年4 月20日12時33分許，至
    臺北縣中和市○○路167 號之自動櫃員機，按照詐騙集團指
    示操作，將9萬9,881元、9萬9,881元、9萬7,360元，轉帳至
    甲○○之合作金庫松竹分行帳戶（如附表所示）。
二、嗣因警方於 95年4月14日16時10分許，在臺中市○○○路與
    梅亭街口，查獲正在測試金融卡功能之林聲義及莊居霖（業
    經本院以96年度易字第1276號判決有罪確定在案），並扣得
    甲○○之印章及臺中商業銀行存摺，檢察官懷疑甲○○之其
    他金融機構帳戶有被害人匯款，經調閱警示帳戶資料而查悉
    上情。
三、案經臺灣臺中地方法院檢察署檢察官自動檢舉偵查起訴。
    理    由
一、有關證據能力部分：
    本案判決以下引用之供述及非供述證據，經本院依法踐行調
    查證據程序，上訴人及被告均不爭執各該證據之證據能力，
    且亦查無依法應排除其證據能力之情形，是後述所引用證據
    之證據能力均無疑義，合先敘明。
二、認定犯罪事實所憑之證據及理由：
  (一)訊據被告甲○○對於上揭犯罪事實坦承不諱，核與被害人吳
    淑玲、鄭素秋、王淑玲、張惠盈於警方調查時所指述及證人
    邱華金於原審審理中所證述之情節相符，並有被害人吳淑玲
    所提出之自動櫃員機交易明細表影本4 張及存摺影本、被害
    人王淑玲所提出之自動櫃員機交易明細表影本1 張、被害人
    張惠盈所提出之自動櫃員機交易明細表影本3 張、被告甲○
    ○前述3 家金融機構帳戶之開戶資料及帳戶歷史交易清單等
    在卷足資佐證，足認被告甲○○自白犯罪，核與事實相符，
    堪予採信，本件事證至臻明確，被告甲○○犯行洵堪認定。
  (二)按刑法上之故意，分為直接故意（確定故意）與間接故意（
    不確定故意），「行為人對於構成犯罪之事實，明知並有意
    使其發生者」為直接故意；「行為人對於構成犯罪之事實，
    預見其發生而其發生並不違背其本意者」為間接故意，刑法
    第十三條第一項、第二項定有明文。衡諸常情，今日一般人
    至金融機構開設帳戶使用，係極為方便容易且迅速之事，苟
    有使用金融帳戶之正當用途，自以使用本人或可信賴之親友
    申請之帳戶，最為便利安全，始可避免帳戶名義人反悔或心
    存歹念，利用掛失止付、變更存戶印鑑或換摺方式，將帳戶
    內之款項提領一空，反致使用帳戶所有人蒙受損失。因此，
    若非意圖以他人之帳戶從事不法用途，並藉以逃避查緝，自
    無花費金錢或以其他方法向無相當信賴關係之陌生人取得帳
    戶使用之理，且近年來以假稱中獎或其他類似詐術而詐使被
    害人匯款之犯罪類型層出不窮，該等犯罪多數均係利用他人
    帳戶作為詐欺所得金錢之出入帳戶，業經媒體廣為披載，是
    依通常一般人之知識、智能及經驗，均已詳知向陌生人購買
    、承租或其他方法取得帳戶者，多係欲藉該帳戶取得不法犯
    罪所得，且隱匿帳戶內資金之實際取得人之身分，以逃避追
    查。本件被告為成年人，對此亦應知之甚詳，自難諉稱不知
    ，故被告對於由其前夫邱華金販賣交付上開帳戶之相關資料
    予非熟識之他人使用，將可能被用來作為詐欺取財等非法用
    途上，應有所預見，且不違背其本意，惟被告猶仍同意由其
    前夫邱華金販賣提供其所有之上開帳戶資料予真實姓名年籍
    不詳之年約28歲左右之成年男子及其所屬詐騙集團使用，堪
    認被告有容任或允許渠等將被告所有之帳戶作為詐欺取財之
    匯款指定帳戶使用。據此，被告確有幫助詐欺取財之不確定
    故意存在，應堪認定。
  (三)再按刑法上之幫助犯，係指以幫助之意思，對於正犯資以助
    力，而未參與實施犯罪之行為者而言。查被告由其前夫邱華
    金將其所有之上開帳戶資料販賣交付予真實姓名年籍不詳之
    年約28歲左右之成年男子及其所屬詐騙集團作為詐欺取財之
    匯款指定帳戶，乃係基於幫助渠等犯詐欺取財罪之不確定故
    意，而被告由其前夫邱華金販賣交付上開帳戶資料之行為，
    要屬詐欺取財構成要件以外之行為，本院復查無被告對於渠
    等所實行之詐欺取財犯罪，有何犯意聯絡或行為分擔之事實
    ，則被告應屬以幫助之意思，參與詐欺取財構成要件以外之
    行為，應屬詐欺取財之幫助犯。
三、論罪科刑之理由：
  (一)有關新舊法比較部分：
    被告行為後，刑法業於94年2月2日修正公布，於95年7月1日
    施行。按行為後法律有變更者，適用行為時之法律，但行為
    後之法律有利於行為人者，適用最有利於行為人之法律，現
    行刑法第2條第1項訂有明文。此條規定乃與刑法第1 條罪刑
    法定主義契合，而貫徹法律禁止溯及既往原則，係規範行為
    後法律變更所生新舊法律比較適用之準據法，是刑法第2 條
    本身雖經修正，但刑法第2 條既屬適用法律之準據法，本身
    尚無比較新舊法之問題，應一律適用裁判時之現行刑法第 2
    條規定以決定適用之刑罰法律，先予辨明。又以本次刑法修
    正之比較新舊法，應就罪刑有關之共犯、未遂犯、想像競合
    犯、牽連犯、連續犯、結合犯，以及累犯加重、自首減輕暨
    其他法定加減原因（如身分加減）與加減例等一切情形，本
    於統一性及整體性原則，綜其全部罪刑之結果而為比較（最
    高法院95年度第8 次刑事庭會議關於刑法94年修正施行後法
    律比較適用決議參照）。茲就本案罪刑涉及法律變更之部分
    ，比較新、舊法如下：
    1.有關罰金刑部分：刑法第33條第5 款關於罰金刑之規定，
      由「罰金：銀元1元以上」，修正為「罰金：新臺幣1,000
      元以上，以百元計算之」，經比較新、舊法結果，修正後
      刑法第33條第5 款所定罰金之最低數額，較之修正前提高
      ，本案被告所犯刑法第339條第1項之罪，關於罰金刑部分
      ，自應適用被告行為時法即修正前刑法第33條第5 款之規
      定定其罰金部分之法定刑較有利於被告。
    2.有關連續犯部分：刑法第56條連續犯之規定於95年7月1日
      修正施行後業已刪除，此刪除雖非犯罪構成要件之變更，
      但顯已影響行為人刑罰之法律效果，自屬法律有變更，被
      告先後多次幫助詐欺之行為，如依修正前刑法，均為連續
      犯，各以一罪論，並得加重其刑至2分之1，如依修正後刑
      法，已無連續犯之規定，應分論併罰，比較新、舊法適用
      結果，應適用被告行為時即修正前刑法論以連續犯，較為
      有利。
    3.有關幫助犯部分，修正前刑法第30條規定幫助他人犯罪者
      ，為從犯。雖他人不知幫助之情者，亦同。從犯之處罰，
      得按正犯之刑減輕之；修正後規定則為：幫助他人實行犯
      罪行為者，為幫助犯。雖他人不知幫助之情者，亦同。幫
      助犯之處罰，得按正犯之刑減輕之。揆諸本條修正理由係
      為確認幫助犯採共犯從屬性說之「限制從屬形式」，並避
      免「從犯」之不同解讀，而將「從犯」修正為「幫助犯」
      ，並明示幫助犯之成立，亦以被幫助者著手犯罪之實行，
      且具備違法性為必要，而將條文文字修正為「幫助他人實
      行犯罪行為者，為幫助犯」。觀諸修正前後幫助犯之規定
      ，僅有文字之修正，無關成立幫助犯內容之實質之變更，
      非屬科刑規範事項之變更，自非法律之變更，揆諸最高法
      院95年度第21次刑事庭會議決議意旨，應逕適用裁判時之
      刑法第30條第1項、第2項論擬。
    4.經綜合比較新、舊法之結果，除幫助犯部分，非屬法律變
      更外，以被告行為時之修正前刑法較有利於被告，應依刑
      法第2條第1項前段，適用被告行為時之修正前刑法規定論
      處。
  (二)查真實姓名年籍不詳之年約28歲之成年男子及其所屬詐騙集
    團之不詳成年成員之間，係基於意圖為自己不法所有之犯意
    聯絡，共同以上開施以詐術之方式，使被害人等陷於錯誤而
    將前述款項匯入或存入被告所有之帳戶內，該等款項旋遭提
    領一空，渠等所為係共同犯刑法第339條第1項之詐欺取財既
    遂罪。故核被告所為，係犯刑法第30條第1 項、第339條第1
    項之幫助詐欺取財罪。另按刑法第28條之共同正犯，係指二
    人以上共同實施犯罪行為而言，幫助他人犯罪並非共同實施
    正犯，雖事實上有二人以上共同幫助，仍應各負幫助罪責，
    無適用該條之餘地（最高法院54四年度臺上字第1021號、57
    年度臺上字第3921號、72年度臺上字第7115號判決參照）。
    從而，本件被告甲○○由其前夫邱華金將被告前開3 本帳戶
    之提款卡、密碼供正犯等人使用，惟其等既均僅係幫助犯，
    參諸前開規定，即無刑法第28條共同正犯規定之適用，併此
    敘明。
  (三)又被告甲○○同意由其前夫邱華金先後2次提供共3本存摺帳
    戶供他人詐欺取財使用，時間緊接，犯罪構成要件又復相同
    ，顯係基於概括之犯意為之，為連續犯，爰依修正前刑法第
    56條之規定以一罪論，並加重其刑（幫助犯亦可成立連續犯
    ，司法院院字第2185號解釋及司法院大法官會議第152 號解
    釋參照）。
  (四)被告連續販賣帳戶行為而讓被害人吳淑玲、鄭素秋、王淑玲
    、張惠盈等人受害，觸犯上開罪名，屬想像競合犯，應從一
    重處斷。
  (五)被告幫助他人犯詐欺取財罪，為幫助犯，本院衡其犯罪情節
    顯較正犯為輕，爰依刑法第30第2 項之規定，按正犯之刑減
    輕之。並依刑法第71條第1項之規定，先加重後減輕之。
  (六)原審以被告之罪證明確，予以論罪科刑，固非無見，惟：
    1.被害人王淑玲遭詐騙之金額為99,889 元，原審認定為99,
      989 元，已有未洽；另被害人張惠盈接獲詐騙電話後，匯
      款至被告合作金庫松竹分行之時間，為93年4 月20日，原
      審認定為94年4 月19日，此部分之事實認定亦有違誤。
    2.再按連續幫助與幫助連續為不同之犯罪態樣，如基於概括
      犯意，多次幫助他人犯罪，為連續幫助，就幫助者而言，
      該幫助者有多次犯罪行為；如以一幫助行為，幫助他人連
      續犯罪，則為幫助連續，就幫助者而言，僅有一次犯罪行
      為。是正犯所犯多次詐欺取財行為，係基於概括犯意反覆
      為之，所犯構成要件相同，應成立連續詐欺取財罪，而被
      告基於幫助意思，先後多次提供帳戶資料之幫助行為，應
      論以連續幫助連續詐欺取財罪，原審僅論及被告連續幫助
      詐欺，而未論以被告連續幫助連續詐欺之犯行，適用法則
      即有違誤。
    3.另按緩刑之規定，並非關於行為可罰性之刑罰法律規範，
      係屬刑之執行規範，應無修正後刑法第2條第1項規定之適
      用，故犯罪在新法施行前，新法施行後，緩刑之宣告，仍
      應適用新法第74條之規定（最高法院95年度第8 次刑事庭
      會議紀錄參照）。原審判決認關於緩刑部分，仍應為新舊
      法之比較，而適用舊法予以裁判，其適用法則亦有不當。
    4.再刑罰之量定，固屬法院自由裁量之職權行使，惟刑事審
      判之量刑，旨在實現刑罰權之分配的正義，故法院對科刑
      判決之被告量刑，應符合罪刑相當原則，使罰當其罪，以
      契合人民之法律感情。此所以刑法第57條明定科刑時應審
      酌一切情狀，尤應注意該條所列各款情形，以為科刑輕重
      之標準。又緩刑之宣告與否，固屬實體法上賦予法院得為
      自由裁量之事項，惟法院行使此項職權時，除應審查被告
      是否符合緩刑之法定要件外，仍應受比例原則與平等原則
      等一般法律原則之支配，以期達成客觀上之適當性、相當
      性與必要性之價值要求。若違反比例原則、平等原則時，
      自有濫用裁量權之違法（最高法院95年度台上字第1779號
      裁判參照）。本案被告甲○○固無前科且實際未獲取不法
      利益，惟因其交付帳戶資料之行為，仍造成被害人高達 6
      、70萬元之損害，且被告亦未與被害人和解，賠償其損失
      ，原審宣告未附條件之緩刑，難謂妥適、相當而契合人民
      之法律感情。檢察官上訴意旨執以指摘原判決不當，即有
      理由，應由本院將原判決撤銷改判。
  (七)爰審酌被告恣意將上開3 本帳戶資料出售交付他人，並容任
    他人充作犯罪工具，殊不可取，其所為造成告訴人金錢損失
    ，並擾亂社會金融交易秩序，迄今未為賠償被害人損失，惟
    犯後已能坦承犯行，暨其犯罪動機、目的、手段等一切情狀
    ，量處如主文所示之刑，並諭知易科罰金之折算標準，以資
    懲儆。
  (八)本案被告犯罪時間於96年4 月24日以前，合於中華民國96年
    罪犯減刑條例第2條第1項規定之基準日之前，所宣告之刑又
    未逾有期徒刑1年6月，不在該條例第3條第1項所定排除減刑
    之列，應依該條例第2條第1項第3款之規定，減其宣告刑2分
    之1。
  (九)至於有關易科罰金之折算標準，除刑法第41條第1 項有所修
    正外，罰金罰鍰提高標準條例於95年4 月28日修正，並自同
    年7 月1日起生效施行。修正前之刑法第41條第1項前段規定
    ：「犯最重本刑為五年以下有期徒刑以下之刑之罪，而受六
    個月以下有期徒刑或拘役之宣告，因身體、教育、職業、家
    庭之關係或其他正當事由，執行顯有困難者，得以一元以上
    三元以下折算一日，易科罰金。」再依據廢止前罰金罰鍰提
    高標準條例第2 條：「依刑法第四十一條易科罰金或第四十
    二條第二項易服勞役者，均就其原定數額提高為一百倍折算
    一日；法律所定罰金數額未依本條例提高倍數，或其處罰法
    條無罰金刑之規定者，亦同。」之規定，被告行為時之易科
    罰金折算標準，應以銀元100元、200百元、300元折算1日，
    經折算為新臺幣後，應以新臺幣300元、600元、900元折算1
    日。惟95年7月1日施行之刑法第41條第1 項前段規定修正為
    ：「犯最重本刑為五年以下有期徒刑以下之罪，而受六個月
    以下有期徒刑或拘役之宣告者，得以新臺幣一千元、二千元
    或三千元折算一日，易科罰金。」是以比較新舊法結果，自
    以舊法所定之易科罰金折算標準有利於被告，故應適用修正
    前刑法第41條第1 項前段，及廢止前罰金罰鍰提高標準條例
    第2條之規定，諭知易科罰金之折算標準。
  (十)末查，被告甲○○前未曾受有期徒刑以上刑之宣告，有臺灣
    高等法院被告前案紀錄表1 份附卷可按，被告坦承犯行，深
    具悔意，其經此教訓，當知警惕戒慎而無再犯之虞，且本件
    販賣帳戶及取得利益者均為其前夫邱華金，被告惡性較輕等
    情，本院綜核各情，認其所受上開宣告之刑，以暫不執行為
    適當，爰併予宣告緩刑3 年，以啟自新。惟本案被告交付帳
    戶資料之行為，造成被害人共遭詐騙約6、70 萬元，損害不
    小，爰併依同法條第2項第5款規定宣告被告應於緩刑期間內
    提供如主文所示之義務勞務，同時依同法第93條第1項第2款
    規定，為付保護管束之諭知。
四、應適用之法律：
    依刑事訴訟法第455條之1第1項、第3項、第369條第1項前段
    、第364 條、第299條第1項前段，刑法第2條第1項前段、第
    30條第1項、第2項、（修正前）第56條、第55條、（修正前
    ）第41條第1 項前段、第74條第1項第1款、第2項第5款、第
    93條第1項第2款，刑法施行法第1條之1，罰金罰鍰提高標準
    條例第2條（廢止前），中華民國96年罪犯減刑條例第2條第
    1項第3款、第7條，判決如主文。
中    華    民    國    98    年    10    月    14    日
                  刑事第六庭  審判長法官  林三元
                                    法官  戴博誠
                                    法官  高英賓
以上正本證明與原本無異。
本件不得上訴。
                                  書記官  司立文
中    華    民    國    98    年    10    月    14    日
附表：
┌────┬──────┬────┬─────┬────┬────┬───┐
│被    告│帳        號│交付帳戶│交付帳戶之│被 害 人│被害人匯│匯款之│
│        │            │之 時 間│地      點│        │款之時間│金  額│
├────┼──────┼────┼─────┼────┼────┼───┤
│甲 ○ ○│潭子郵局    │93年3月5│臺中市漢口│吳 淑 玲│93. 3. 6│99,656│
│        │0000000-0000│日下午18│路與大雅路│        ├────┼───┤
│        │150         │時許    │牛排館附近│        │93. 3. 6│99,656│
│        ├──────┼────┼─────┼────┼────┼───┤
│        │台灣中小企銀│同上    │同上      │鄭 素 秋│93. 3. 7│99,017│
│        │潭子分行    │        │          │        │        │      │
│        │00000000000 │        │          │        │        │      │
│        ├──────┼────┼─────┼────┼────┼───┤
│        │合作金庫松竹│93年3 月│同上      │王 淑 玲│93. 4.19│99,989│
│        │分行        │11日下午│          ├────┼────┼───┤
│        │0000-0000000│18時許  │          │張 惠 盈│94. 4.19│99,881│
│        │39          │        │          │        ├────┼───┤
│        │            │        │          │        │94. 4.19│99,881│
│        │            │        │          │        ├────┼───┤
│        │            │        │          │        │94. 4.19│97,360│
└────┴──────┴────┴─────┴────┴────┴───┘
附錄論罪科刑法條
中華民國刑法第339 條
意圖為自己或第三人不法之所有，以詐術使人將本人或第三人之
物交付者，處5年以下有期徒刑、拘役或科或併科1千元以下罰金
。
以前項方法得財產上不法之利益或使第三人得之者，亦同。
前二項之未遂犯罰之。
中華民國刑法第30條
幫助他人實行犯罪行為者，為幫助犯。雖他人不知幫助之情者，
亦同。
幫助犯之處罰，得按正犯之刑減輕之。


司法院資訊處製作；財團法人民間司法改革基金會備份。
